臺灣臺中地方法院民事判決　　　　　　　100年度訴字第690號
原　　　告　中國信託商業銀行股份有限公司
法定代理人　辜濂松
訴訟代理人　鄭資華
　　　　　　何書喬
　　　　　　鄒仲庠
被　　　告　蔡秉諺即蔡文益
　　　　　　黃瑞娟
上　一　人
訴訟代理人　黃蔡秀錦
被　　　告　顏子
上列當事人間請求確認抵押債權不存在等事件，本院於民國
100年6月7日言詞辯論終結，判決如下：
    主  文
原告之訴駁回。
訴訟費用由原告負擔。
    事實及理由
甲、程序事項：
    被告蔡秉諺經合法通知，未於言詞辯論期日到場，核無民事
    訴訟法第386條所列各款情形，爰依原告之聲請，由其一造
    辯論而為判決。
乙、實體事項：
一、原告主張：
(一)、緣被告蔡秉諺向原告消費借貸，計欠原告本金306, 925 元
    、575,442元、42,263元及其遲延利息、違約金多筆款項未
    依約清償。原告於民國（下同）99年7月15日間查調被告蔡
    秉諺之財產所得時，始知被告蔡秉諺於95年8月23日將附表
    所示名下唯一之不動產（下稱系爭不動產）以夫妻贈與為原
    因移轉登記予被告黃瑞娟所有，核彼二人所為應屬詐害債權
    行為，原告遂向本院聲請撤銷被告蔡秉諺與黃瑞娟間之贈與
    行為，而經本院於99年11月5日以99年度訴字第1740號判決
    原告勝訴確定在案（下稱前案撤銷贈與事件）。
(二)、詎當原告持前案撤銷贈與事件勝訴確定判決向地政機關辦理
    將系爭不動產名義人回復登記為被告蔡秉諺所有時，始又知
    被告黃瑞娟已早將登記於其名下系爭不動產於前案撤銷贈與
    事件第一次開庭翌日即99年9月10日設定最高限額抵押權予
    被告顏子，用以擔保其對被告顏子之借款債務新台幣（下同
    ）360萬元（下稱系爭抵押權）。查，系爭不動產於辦理系
    爭抵押權設定時，所有權人雖登記為被告黃瑞娟，惟被告蔡
    秉諺、黃瑞娟間之夫妻贈與行為，業經前案撤銷贈與事件判
    決撤銷，應回復登記為被告蔡秉諺所有確定，則被告黃瑞娟
    所為之系爭抵押權設定行為，應屬無權處分行為。又被告黃
    瑞娟與被告顏子有親誼關係，所為之系爭抵押權設定行為，
    並無實質金錢交付及消費借貸關係存在，目的僅係為避免被
    告黃瑞娟日後財產被原告回復登記後聲請強制執行，故意增
    加消極財產以削弱原告債權之總擔保，而應屬通謀虛偽意思
    表示，而以迂迴方式達到規避清償債務目的，致原告無法就
    該不動產取償，實為不正之脫法行為。原告爰依民法第87條
    、第113條、第242條之規定先位請求確認被告黃瑞娟、顏子
    間之系爭抵押權設定擔保債權不存在。又縱若被告黃瑞娟、
    顏子間之借款及系爭抵押權設定行為有效，惟其等無法證明
    有相當之對價關係存在，亦應屬詐害債權行為，原告亦得備
    位依民法第244條第2項規定，請求撤銷彼二人間之詐害債權
    行為。
(三)、對被告抗辯之陳述：
  1.原告否認系爭抵押權設定事實存在，自應由被告就其主張系
    爭抵押權關係存在之積極事實（如相關借據、資金來源及往
    來紀錄等），負舉證責任。此乃就接近證據之難易度言，雙
    方當事人對於抵押權關係是否虛偽之事實，應由何方為舉證
    較易之情形，其舉證責任分配由較易舉證之當事人負擔，自
    較符合正義公平之原則，又抵押權事實、資金來源及流向均
    由被告所掌握，因此，被告自始即接近及持有該財務資料，
    自應由被告舉證較諸原告為合理且簡單。
  2.若如被告所言，被告黃瑞娟在無收入之情況下，需籌措醫療
    費用、扶養兩名小孩生活教育費用等等之龐大經濟壓力，應
    係平日就以借貸度日，何以在原告提起前案撤銷贈與訴訟後
    ，在第一次開庭即99年9月9日之翌日隨即設定系爭抵押權予
    被告顏子後，被告顏子才於99年9月20日、99年9月23日及99
    年9月24日交付借款，則其等之借款是否為真實令人存疑？
    再加上本件設定時間點與撤銷贈與事件時間點過於密接，足
    認被告是為逃避債權人就系爭不動產進行求償而為抵押權設
    定行為，顯有通謀虛偽意思表示之嫌。
  3.被告黃瑞娟另主張與被告蔡秉諺自98年即未居住於同一地，
    並提出受理失蹤人口登記表，然查上述抵押權設定期間就發
    生在其所稱失聯期間，惟被告蔡秉諺既為失聯，被告顏子又
    主張不認識被告蔡秉諺，如何為借款及抵押權設定之意思表
    示?再查被告於設定抵押債權時，該不動產上已存在500萬元
    及156萬元二筆合計656萬元之抵押債權未清償塗銷，而系爭
    不動產經估計價格僅約有700萬元，然被告顏子竟同意再次
    設定高達360萬之抵押債權（總計高達1000萬之設定金額）
    ，核該設定已大幅超過系爭不動產最高價值，顯與一般交易
    常態有違，故更突顯該設定行為恐係規避債務使原告無法受
    償為目的。
(四)、並聲明：
  1.先位聲明：
    (1)確認被告顏子就被告蔡秉諺所有如附表所示之不動產於99
      年9月10日向臺中市大里地政事務所以收件字號99年里永
      資字第001360號設定之360萬元抵押權之擔保債權不存在
      。
    (2)被告顏子應將上開抵押權設定登記予以塗銷。
  2.備位聲明:
    (1)被告顏子就被告蔡秉諺所有如附表所示之不動產於99年9
      月10日向臺中市大里地政事務所以收件字號99年里永資字
      第001360號設定之360萬元抵押權設定行為應予撤銷。
    (2)被告顏子應將上開抵押權設定登記予以塗銷。
二、被告方面答辯：
(一)、被告蔡秉諺未於言詞辯論期日到場，亦未提出書狀作何聲明
    或陳述。
(二)、被告黃瑞娟、顏子則以：
  1.被告黃瑞娟之夫即被告蔡秉諺對外積欠大筆債務拋妻棄子逃
    匿無蹤，被告黃瑞娟在無收入，且為籌措自己憂鬱症醫療費
    用、扶養兩名小孩生活教育費用、繳交房屋貸款之本金利息
    及房屋租金等龐大經濟壓力下，不得已乃常向自己母親黃蔡
    秀錦求救並向親戚借貸金錢，但母親黃蔡秀錦已經出面提供
    金錢幫助被告黃瑞娟十幾年，能力畢竟有限，黃蔡秀錦乃介
    紹被告黃瑞娟向被告顏子借款以清償親戚之借款。期間被告
    顏子為確保權益，乃對系爭不動產做詳細評估，經其考量系
    爭不動產座落於亞洲大學、霧峰國中、又位於中投快速道路
    及中二高交通便利，又是邊間位於霧峰區○○路12米路、七
    大套房、48.02坪大基地、且為6年新之店、住皆宜之標的，
    不論出租或投資皆宜，系爭不動產鄰近地區已無此地坪之建
    物，附近房價皆已超過1,000萬元以上，況且被告黃瑞娟已
    經將前揭向改制前（下同）臺中縣霧峰鄉農會借貸之金額清
    償至剩約320萬元，被告顏子認為被告黃瑞娟名下之系爭不
    動產尚有價值，才答應被告黃瑞娟借款300萬元之要求，被
    告黃瑞娟即以系爭不動產，連同被告蔡秉諺所有之系爭房屋
    前出入道路（即重測前霧峰區○○○段544-18地號）一併設
    定360萬元之最高限額抵押權，以保障被告顏子之權益。嗣
    後被告顏子始依約將被告黃瑞娟所需借貸之款項，扣除先前
    之借款及相關費用之後，分別於99年9月20日匯款70萬元、2
    0萬元，於99年9月23日匯款80萬元，再於99年9月24日匯款
    80萬元，共計250萬元至被告黃瑞娟之銀行帳戶內。故本件
    被告並無原告所稱之通謀虛偽意思表示，而以迂迴方式達到
    規避清償債務目的之情形存在，原告所言並不實在，且原告
    主張對其有利之事實，依民事訴訟法第277條之規定，自應
    由原告負舉證責任。查本件被告黃瑞娟向被告顏子借款300
    萬元，被告顏子並已如數撥付250萬元款項於被告黃瑞娟之
    帳戶內，有抵押權設定契約書及匯款憑證等可證，堪認兩造
    間確實有借貸契約之債權債務關係存在無訛，原告空言主張
    ，自難憑採。
  2.原告又假設稱若被告間所為之抵押權設定行為縱屬有效，惟
    被告並無法證明確有相當之對價關係，爰依民法第244條第2
    項規定，備位聲請法院准予撤銷之云云。然查，被告顏子就
    被告黃瑞娟所借之款項300萬元，扣除一些必要費用後，已
    經將款項250萬元匯款至被告黃瑞娟之銀行帳戶內，被告顏
    子確實已經支付相當之對價，實難謂有損害於原告之債權。
    而民法第244條第2項之債務人所為之有償行為，於行為時明
    知有損害於債權人之權利者，以受益人於受益時亦知其情事
    者為限。被告顏子當時借款予被告黃瑞娟時，依系爭不動產
    之土地及建物登記簿謄本公示所載，只顯示第一、二順位抵
    押權之債權人並無原告存在，被告顏子當時借錢僅針對系爭
    不動產之價值而放款，並非對人做放款，故本件被告黃瑞娟
    及顏子就原告與被告蔡秉諺間之債權債務關係均屬善意之第
    三人。
  3.被告黃瑞娟為系爭不動產之所有權人，亦為系爭借款之債務
    人，被告顏子就系爭借款債權，要求比照農會設定模式辦理
    以獲得十足保障，此乃一般具有普通知識經驗之人可得而知
    之要求，而系爭房屋前出入道路之用地（即重測前霧峰區○
    ○○段544-18地號土地），先前向霧峰區農會借款設定第一
    順位抵押權時，該霧峰區○○○段544-18地號土地亦提供一
    併連同系爭不動產設定抵押權予霧峰區農會。而設定本件最
    高限額抵押借款時，系爭房屋前出入道路之用地（即重測前
    霧峰區○○○段544-18地號土地)，因當時道路用地係為農
    牧用地，礙於當時法令農用證明無法核發下來，致無法辦理
    移轉，雖在被告蔡秉諺名下實際為被告黃瑞娟所有，且早已
    言明被告蔡秉諺於被告黃瑞娟需要做任何處理時，被告蔡秉
    諺即需無條件配合辦理，且過戶所需證件亦留在被告黃瑞娟
    處，故由上開事實可知被告蔡秉諺已將系爭土地移轉過戶事
    宜授權被告黃瑞娟為之全權處理，所以並無原告所述不合情
    理之問題存在。
  4.被告蔡秉諺並非本件被告顏子最高限額抵押借款債權之債務
    人，且衡情原告係考量被告蔡秉諺之年紀尚輕、身體亦健康
    ，依其年齡及工作能力，認蔡秉諺應有能力足以清償，才會
    綜合考量各種情狀之判斷下，同意借貸被告蔡秉諺，據此以
    觀，被告蔡秉諺欲清償原告前揭債務應非難事，原告之債權
    並未受損害。基上，本件原告不論係先位訴訟主張被告間通
    謀虛偽意思表示，抑或備位訴訟主張被告等詐害債權，均未
    經原告就該事實負舉證責任，自無從依原告所述認為真實，
    原告又無法另舉其他證據以實其說，其主張即於法不合等語
    ，資為抗辯。
  5.答辯聲明：原告之訴駁回。
三、本院之判斷：
(一)、原告主張被告蔡秉諺向原告消費借貸，計欠本金306,925元
    、575,442元、42,263元及其遲延利息、違約金多筆款項未
    依約清償。原告於99年7月15日間查調被告蔡秉諺之財產所
    得時，始知被告蔡秉諺於95年8月23日將系爭不動產以夫妻
    贈與為原因移轉登記予被告黃瑞娟所有，原告遂向本院提起
    前案撤銷贈與訴訟，聲請撤銷被告蔡秉諺與黃瑞娟間之贈與
    行為，經本院於99年11月5日以99年度訴字第1740號判決原
    告勝訴確定在案。又當原告持前案撤銷贈與事件勝訴確定判
    決向地政機關辦理將系爭不動產名義人回復登記為被告蔡秉
    諺所有時，始知被告黃瑞娟已早將登記於其名下系爭不動產
    ，於前案判決第一次開庭翌日即99年9月10日設定最高限額
    360萬元抵押權予被告顏子，用以擔保其對被告顏子之借款
    債務等情，業據原告提出系爭不動產異動索引及土地建物謄
    本（本院卷一第6頁以下）、本院99年訴字第1740號民事判
    決及其確定證明書（本院卷一第18頁以下）等件為證，且經
    本院依職權向臺中市大里地政事務所調取被告黃瑞娟、顏子
    間就系爭不動產辦理系爭抵押權設定之登記資料（本院卷二
    ）在卷可稽，且為兩造所不爭執，堪信屬實。
(二)、綜合兩造主張，本件兩造之主要爭點應為：1.被告黃瑞娟、
    顏子間就系爭不動產所為之抵押權設定行為，是否為通謀虛
    偽意思表示行為，依法應為無效？2.被告黃瑞娟、顏子間就
    系爭不動產所為之抵押權設定行為，是否基於詐害債權所為
    ，原告得訴請撤銷？茲析述如下：
  1.原告雖主張系爭不動產於辦理系爭抵押權設定時，所有權人
    雖登記為被告黃瑞娟，惟被告蔡秉諺、黃瑞娟間之夫妻贈與
    行為，業經前案撤銷贈與事件判決撤銷，應回復登記為被告
    蔡秉諺所有確定，則被告黃瑞娟所為之系爭抵押權設定行為
    ，應屬無權處分行為等語。惟按依本法所為之登記，有絕對
    效力。土地法第43條定有明文。次按不動產物權以登記為公
    示方法，凡經登記者，推定登記名義人適法有此權利，此謂
    登記之權利推定效力。所謂權利推定效力，除與一般事實推
    定相同，須提出反證始得為相反之主張外，為貫徹登記之效
    力，並應依法定程序塗銷登記，始得推翻。且基於權利推定
    效力，登記名義人僅不得援以對抗真正權利人，對其他任何
    人均得主張之。又所謂真正權利人，謂因登記原因有無效或
    得撤銷原因致使登記所表彰之物權狀態與實際狀態不一致之
    情形而言，故主張屬不動產物權之真正權利人，係指與其主
    張取得該物權有關之事項者而言，若於該物權之取得無關之
    事項，縱屬基於債權得對真正權利人為抗辯之事由，或關係
    登記名義人之登記是否涉及無效或得撤銷之原因，仍不得據
    以提出爭執（最高法院97年度台上字第217號判決意旨參照
    ）。查，系爭不動產於100年2 月1日經原告持前案撤銷贈與
    事件勝訴確定判決向地政機關辦理回復登記為被告蔡秉諺所
    有之前，其登記名義人為被告黃瑞娟，此有原告提出之系爭
    不動產異動索引及土地建物謄本（本院卷一第6頁以下）可
    稽。則在原告無法證明被告顏子非屬善意第三人下（詳見下
    述），被告顏子信賴不動產登記之公示性，認定系爭不動產
    斯時為被告黃瑞娟所有，而與被告黃瑞娟辦理系爭抵押權設
    定行為，即有信賴保護之基礎存在，依民法第118條第2項但
    書規定，被告顏子已取得之利益，自不因此而受影響，
  2.次按表意人與相對人通謀而為虛偽意思表示者，其意思表示
    無效，民法第87條第1項定有明文。又債務人所為之有償行
    為，於行為時明知有損害於債權人之權利者，以受益人於受
    益時亦知其情事者為限，債權人得聲請法院撤銷之。民法第
    24 4條第2項亦定有明文。惟按「民事訴訟如係由原告主張
    權利者，應先由原告負舉證之責，若原告先不能舉證，以證
    實自己主張之事實為真實，則被告就其抗辯事實即令不能舉
    證，或其所舉證據尚有疵累，亦應駁回原告之請求」，有最
    高法院17年上字第917號判例可資參照。查關於被告黃瑞娟
    、顏子間有關系爭抵押權設定之原因及經過，彼二人辯稱乃
    因被告黃瑞娟積欠親友債務，被告黃瑞娟乃經其母黃蔡秀錦
    之介紹，向被告顏子借款以資清償，期間被告顏子為確保權
    益，乃對系爭不動產做詳細評估，經其考量系爭不動產座落
    地點交通便利，又是邊間位於霧峰區○○路12米路，有7大
    套房、48.02坪大基地、且為6年新之房屋，雖設定有第一、
    二順位之抵押權（按第一順位最高限額500萬元之抵押權人
    為臺中縣霧峰鄉農會；第二順位最高限額156萬元之抵押權
    人即為被告黃瑞娟之母黃蔡秀錦），但被告黃瑞娟已經將該
    第一順位抵押權借貸之金額清償至剩320 萬元，因認被告黃
    瑞娟名下之系爭不動產尚有價值，才答應被告黃瑞娟借款
    300萬元之要求，被告黃瑞娟即以系爭不動產設定360萬元之
    最高限額抵押權，以保障被告顏子之權益。而被告顏子即依
    約將被告黃瑞娟所需借貸之款項，扣除先前之借款及相關費
    用之後，分別於99年9月20日匯款70萬元、20萬元，於99年9
    月23日匯款80萬元，再於99年9月24日匯款80萬元，共計25
    0萬元至被告黃瑞娟之銀行帳戶內，故本件被告等並無原告
    所主張之通謀虛偽意思表示行為及詐害債權行為等語。雖原
    告以前詞否認之，惟被告黃瑞娟、顏子上開所辯，核與其等
    提出之臺中縣霧峰鄉農會往來明細（本院卷一第144頁）、
    清償證明（本院卷一第145頁）、被告顏子匯款單及存摺影
    本（本院卷一第102-109頁）等件相符，堪信屬實。再依上
    開資料觀之，被告黃瑞娟、顏子間之系爭抵押權設定行為，
    尚難謂有何悖於常理之處，且亦無證據證明被告黃瑞娟、顏
    子間有何親誼存在，而得認有通謀虛偽為借貸行為或為詐害
    債權行為存在。本院綜合上情，自難僅依原告主張被告黃瑞
    娟、顏子間辦理系爭不動產之抵押權設定與前案撤銷贈與事
    件訴訟時間點密接等語，遽認被告黃瑞娟、顏子間所為之系
    爭抵押權設定行為係屬通謀虛偽意思表示。再被告顏子經原
    告質問後，已陳稱其借款予被告黃瑞娟，並辦理系爭抵押權
    設定時，均未自被告蔡秉諺、黃瑞娟或其他人處得知系爭不
    動產已有前案撤銷贈與事件在進行訴訟，且被告顏子借款30
    0萬元予被告黃瑞娟，被告黃瑞娟因而設定系爭最高限額360
    萬元之抵押權予被告顏子為擔保，衡情亦難謂無對價關係存
    在，亦要難認其等所為之有償借貸及抵押權設定行為，於行
    為時確有明知有損害於債權人即原告之權利情事，而有民法
    第244條第2項詐害債權之適用。
  3.基上，本件原告主張被告黃瑞娟、顏子間所為之借款行為及
     系爭抵押權設定行為屬通謀虛偽意思表示行為及詐害債權
     行為等語，既乏確切證據證明，自屬無據。
四、綜上所述，本件原告之主張並無積極證據證明，尚無可採。
   從而原告先位依民法第87條、第113條、第242條之規定聲明
   請求：(1)確認被告顏子就被告蔡秉諺所有如附表所示之不動
   產於99年9月10日向臺中市大里地政事務所以收件字號99年里
   永資字第001360號設定之360萬元抵押權之擔保債權不存在。
   (2)被告顏子應將上開抵押權設定登記予以塗銷。及備位依民
   法第244條第2項規定聲明請求：(1)被告顏子就被告蔡秉諺所
   有如附表所示之不動產於99年9月10日向臺中市大里地政事務
   所以收件字號99年里永資字第001360號設定之360萬元抵押權
   設定行為應予撤銷。(2)被告顏子應將上開抵押權設定登記予
   以塗銷。均無理由，應予駁回。
五、本件判決之基礎已臻明確，兩造其餘攻擊防禦方法及舉證，
    經審酌後，核與判決結果無影響，爰不另一一論述，併此敘
    明。
六、結論：本件原告之訴為無理由，依民事訴訟法第78條判決如
    主文。
中    華    民    國   100    年    6     月    30    日
                  民事第一庭  法  官  洪堯讚
一、右為正本係照原本作成。
二、如不服本判決，應於判決送達後20日內，向本院提出上訴狀
    （須按他造當事人之人數附繕本），如委任律師提起上訴者
    ，應一併繳納上訴審裁判費。
三、提起上訴，應以上訴狀表明(一)對於第一審判決不服之程度
    ，及應如何廢棄或變更之聲明，(二)上訴理由（民事訴訟法
    第441條第1項第3款、第4款），提出於第一審法院。
中    華    民    國   100    年    6     月    30    日
                              書記官  陳貴卿
附表：
土地部分：
┌─┬────────────────┬─┬────┬────┬────┐
│編│土  地  坐  落                  │地│面  積  │權利範圍│所有權人│
│號├───┬────┬───┬───┤目│        │        │        │
│  │縣市  │鄉鎮市區○段    │地號  │  │平方公尺│        │        │
├─┼───┼────┼───┼───┼─┼────┼────┼────┤
│1 │臺中市│霧峰區  ○○○段│227   │建│1882.00 │1分之1  │蔡秉諺  │
└─┴───┴────┴───┴───┴─┴────┴────┴────┘
建物部分：
┌─┬───┬─────────┬─────┬──────┬───┬───┐
│編│      │     基地座落     │建築式樣主│  建物面積  │附屬建│所有權│
│號│建號  ├─────────┤要建材及房│（平方公尺）│物    │人權利│
│  │      │     建物門牌     │屋層數    │            │      │範圍  │
├─┼───┼─────────┼─────┼──────┼───┼───┤
│  │      │臺中市○○區○○段│店鋪住房梯│地面層56.25 │陽台  │蔡秉諺│
│  │      │227地號           │間，鋼筋混├──────┤10.12 │全部權│
│  │      │                  │凝土造三層│二層  55.46 │平方公│利範圍│
│1 │  1   ├─────────┤樓房      ├──────┤尺    │      │
│  │      │臺中市○○區○○路│          │三層  55.46 │      │      │
│  │      │298之2號          │          ├──────┤      │      │
│  │      │                  │          │突出物 9.68 │      │      │
│  │      │                  │          ├──────┤      │      │
│  │      │                  │          │合計 176.85 │      │      │
└─┴───┴─────────┴─────┴──────┴───┴───┘